【裁判字號】    96,上訴,4115
【裁判日期】    970108
【裁判案由】    妨害自由等
【裁判全文】
臺灣高等法院刑事判決                96年度上訴字第4115號
上  訴  人  臺灣臺北地方法院檢察署檢察官
被      告  辛○○
上列上訴人因被告妨害自由等案件，不服臺灣臺北地方法院95年
度訴字第1766號，中華民國96年8月24日第一審判決（起訴案號
：臺灣臺北地方法院檢察署95年度偵字第11131號），提起上訴
，本院判決如下：
    主  文
上訴駁回。
    理  由
一、公訴意旨略以：乙○○於民國（下同）92年間，與經營樂透
    彩券投注站之己○○（另行審結），合資投注樂透彩券，約
    定乙○○應開立金額分別新臺幣（下同）三十萬元、八萬元
    之支票二紙交付予己○○，作為投注之資金，再由己○○先
    代墊現金投注，惟上開支票屆期因乙○○無力繳納而遭跳票
    。己○○復因積欠甲○○四十萬元，即委託甲○○（另行審
    結）代為催討，並以追討所得之款項抵償其四十萬元之欠款
    ，甲○○於95年5月3日下午5時40分許，夥同辛○○及另二
    名姓名、年籍不詳之成年男子，以共同犯意聯絡，前往乙○○臺北市○○區○○路194巷18號住所向乙○○索討債務，
    而於臺北市○○區○○路194巷口時，適乙○○騎乘腳踏車
    經過，先由甲○○強行拉住乙○○之肩膀，其中一名男子即
    上前用腳阻擋乙○○之腳踏車以阻止其離開，再由甲○○及
    辛○○將乙○○強制押回上開住所，回到乙○○住所後，由
    辛○○擋住門口，阻止乙○○及在屋內之丁○○自由進出，
    以此方式妨害乙○○、丁○○之自由；甲○○及另二名男子
    則以照相式手機對乙○○拍照，並向乙○○、丁○○二人大
    聲咆哮，致乙○○、丁○○心生畏懼。嗣經丁○○電請其母
    丙○○報警處理，二名姓名、年籍不詳之男子於員警到達現
    場前即行逃逸，僅當場查獲甲○○及辛○○二人，因認被告
    辛○○與林漢銓係涉犯刑法第302條第1項之妨害自由罪嫌及
    第305條之恐嚇罪嫌等語。
二、按犯罪事實應依證據認定之，無證據不得認定其犯罪事實；
    又不能證明被告犯罪者，應諭知無罪之判決，刑事訴訟法第
    154條第2項、第301條第1項分別定有明文。復按告訴人之告
    訴，本以使被告受刑事訴追為目的，故其陳述是否與事實相
    符，自應調查其他證據，以資審認，苟其所為攻擊之詞，尚
    有瑕疵，則在此瑕疵未予究明以前，即不能遽採為斷罪之基
    礎（69年度臺上字第1531號判決參照）。再認定被告有罪之
    事實，應憑證據，如未能發現相當之證據，或證據不足以證
    明，自不能以推測或擬制之方法，以為裁判之基礎；且認定
    事實所憑之證據，其為訴訟上之證明，須達於通常一般人均
    不致有懷疑，而得確信其為事實之程度者，始得據為有罪之
    認定，倘其證明尚未達到此一程度而有合理之懷疑存在時，
    尚難為有罪之認定基礎；另苟積極證據不足以為不利於被告
    事實之認定，即應為有利於被告之認定，更不必有何有利之
    證據（30年上字第816號、40年臺上字第86號、76年臺上字
    第4986號判例參照）。且證人之證言固非不得做為認定被告
    犯罪事實之證據，惟須此項證言無瑕疵可指，且與事實相符
    者，始足當之，苟證人之證言有瑕疵時，即不得做為不利被
    告認定之唯一依據。為貫徹無罪推定原則，檢察官對於被告
    之犯罪事實，應負實質舉證責任。刑事訴訟法修正後第161
    條（下稱本法第161條）第1項規定「檢察官就被告犯罪事實
    ，應負舉證責任，並指出證明之方法」，明訂檢察官舉證責
    任之內涵，除應盡「提出證據」之形式舉證責任（參照本法
    修正前增訂第163條之立法理由謂「如認檢察官有舉證責任
    ，但其舉證，仍以使法院得有合理的可疑之程度為已足，如
    檢察官提出之證據，已足使法院得有合理的可疑，其形式的
    舉證責任已盡」）外，尚應「指出其證明之方法」，用以說
    服法院，使法官「確信」被告犯罪構成事實之存在。此「指
    出其證明之方法」，應包括指出調查之途徑，與待證事實之
    關聯及證據之證明力等事項。同條第2、3、4項，乃新增法
    院對起訴之審查機制及裁定駁回起訴之效力，以有效督促檢
    察官善盡實質舉證責任，藉免濫行起訴。刑事訴訟法修正後
    第163條釐訂法院與檢察官調查證據責任之分際，一方面揭
    櫫當事人調查證據主導權之大原則，並充分保障當事人於調
    查證據時，訊問證人、鑑定人或被告之權利（同條第1項）
    ；另一方面例外規定法院得及應依職權調查證據之補充性，
    必待當事人舉證不足時，法院始自動依職權介入調查，以發
    見真實（同條第2項）；再增訂法院依職權調查證據前，應
    踐行令當事人陳述意見之程序（同條第3項），以貫徹尊重
    當事人查證之主導意見，確保法院補充介入之超然、中立。
三、公訴意旨認被告辛○○與甲○○等人涉犯刑法第302條第1項
    之妨害自由罪嫌及第305條之恐嚇罪嫌。係以被告辛○○與
    共同被告甲○○之供述、告訴人乙○○、丁○○、丙○○之
    指訴，己○○委託林漢銓代為處理債務之委託書影本一份（
    臺灣臺北地方法院檢察署95年度偵字第11131號卷第35頁）
    、林漢銓所使用之00000000000號行動電話及辛○○所使用
    之0000000000號行動電話之雙向電話通聯記錄（同上偵查卷
    第64頁至第100頁）、告訴人乙○○安泰商業銀行民權分行
    之帳號存款交易明細表及平湘商店樂透投注六千注計三十萬
    元之專用軟體明細各一份等為論據。
四、被告辛○○固承認於95年5月7日，為了向告訴人乙○○討債
    ，而有與共同被告林漢銓前往告訴人乙○○之住處之事實，
    惟否認妨害自由及恐嚇犯行，辯稱略以：「當天我到場時，
    乙○○住處的大門就已經打開了，我直接走進去，談不到三
    分鐘，警察就來了，沒有擋在大門口不讓告訴人乙○○及丁○○二人進出，也沒有拿手機出來拍照，更沒有對他們大聲
    咆哮」等語。
五、經查：
(一)、共同被告己○○所陳經營樂透彩券投注站，自告訴人乙○○
    處收受面額分別為三十萬元及八萬五千元之支票共二紙，以
    為下注之彩金，由被告己○○先行代墊現金投注，支票屆期
    未能兌現而跳票之情，與證人即告訴人乙○○於原審96年6
    月28日審理時證述相符，並有支票及退票理由單影本二紙為
    證（原審卷第95、96頁參照），是被告己○○與告訴人乙○○之間確實有債權債務關係。又共同被告己○○與被告林漢
    銓間亦有債權債務關係，而被告己○○於95年4月1日委請被
    告林漢銓代為處理其與告訴人乙○○間之債務清償問題之情
    ，亦為被告己○○及林漢銓二人所是認，並有委託書影本附
    卷足憑。
(二)、證人乙○○於原審96年6月28日雖證稱：「95年5月3日下午5
    時40分許，我當天在公園騎腳踏車，正要轉彎的時候，被告
    林漢銓就把我的腳踏車抓住，另一個人還擋在我的車輪前不
    讓我走，他們就帶我回家開門，還有人照相，並且罵我這麼
    老了，欠人家錢，不要臉云云，拍照的人拍完照就走掉了，
    而且還有人堵住兩個門不讓我走，被告辛○○當時就是堵住
    客廳的門，我只能確定當天被告甲○○、辛○○有來，我不
    確定其餘的被告有沒有來，後來警察就有來，請我們到派出
    所去」等語。且證人丁○○於原審96年6月28日雖亦證稱：
    「那一天是我正要準備上學，我外公乙○○突然叫我開門，
    我去開門後，就有人跟著外公進來，其中有一個人拿手機對
    著外公拍照，我不記得有沒有罵人，當天進來我家的有己○○、甲○○、辛○○、戊○○、庚○○，當天有人擋在門口
    ，但是我不記得是哪一個人，我有想要出去，但是出不去」
    等語。然查，證人乙○○及丁○○對當天前往住處之人為被
    告甲○○、辛○○，或共同被告己○○、甲○○、辛○○、
    戊○○、庚○○等五人均有到場，所為陳述相互迥異，且證
    人乙○○及丁○○二人對於當天證人乙○○遭人拍照過程中
    ，是否有遭到辱罵情形亦證述不一，是證人乙○○證述之真
    實性已有疑義，則其二人所為之證述實難證明被告甲○○、
    辛○○有何妨害自由及恐嚇等行為。
(三)、且依證人丙○○證稱：「我當天回到家時，看到辛○○站在
    我家門口，我問他說你是不讓人進去還是不讓人出來，我就
    走進去我家裡」等語，可見證人丙○○仍可自由進出其住處
    ，則被告辛○○當天縱站立在臺北市○○區○○路194巷18
    號門口，其行為亦與妨害自由之構成要件有間。
(四)、至於被告林漢銓電話號碼0000000000號及被告辛○○電話號
    碼0000000000號之雙向電話通聯記錄亦僅能證明案發當日被
    告林漢銓與辛○○有前往告訴人乙○○之住處附近之事實，
    然無從據以推知被告林漢銓及辛○○於該處有妨害自由或恐
    嚇之行為。
(五)、另公訴人所提告訴人乙○○安泰商業銀行民權分行之帳號存
    款交易明細表及平湘商店樂透投注六千注計三十萬元之專用
    軟體明細各一份等證據，僅能證明乙○○於91、92年間有至
    平湘商店投注樂透彩券，惟無從據此認定被告辛○○等人有
    何妨害自由、恐嚇或侵入住居等犯行。
(六)、檢察官上訴意旨雖略稱：「被告甲○○、辛○○、戊○○、
    庚○○等人為討債集團人員，與被害人無任何債權債務關係
    ，竟侵入被害人住宅恐嚇，又強迫被害人簽立本票。原審判
    決無罪，被害人將惶恐不安，居無寧日。況且，被害人已經
    被押在咖啡廳強迫簽立本票，不可能同意被告等進入住宅。
    原審判決顯然不顧常理。又被告己○○一再主張其與乙○○
    有債務關係，惟其並未舉證以實其說。被告等人惡性重大，
    影響治安甚鉅，罪證明確，原審判決被告等人無罪，實難甘
    服」等語，然查，上訴理由就被告辛○○是否涉犯起訴書所
    指犯罪嫌疑部分，並未再舉證據證明，謹單純論述「被害人
    已經被押在咖啡廳強迫簽立本票，不可能同意被告等進入住
    宅」等詞，惟被告辛○○並未至咖啡廳，且被告辛○○是否
    有起訴書所指之刑法第302條第1項之妨害自由罪嫌及第305
    條之恐嚇罪嫌，當天在場之證人乙○○、丁○○二人無法指
    認被告林世英是否為拍照者，再二人所陳不一致，證人丁○○對於有五人進入住宅陳述清楚，並且稱被告辛○○進入住
    宅，然證人乙○○則稱被告辛○○堵在門口。而有無拍照或
    罵人，證人丁○○卻證稱：「我不是記得很清楚」等語，且
    隨後到之證人丙○○亦證稱：「林世英只是雙手叉腰，並沒
    有抓住我或是擋住我不讓我進去」、「（有無聽到友人對著
    乙○○或丁○○大聲喊叫？）我到的時候沒有」等語，足見
    ，證人乙○○、丁○○所陳是否足以證明公訴意旨所指之被
    告辛○○所涉犯之犯罪嫌疑，即有疑問，是上訴意旨並未補
    充任何證據，僅為前述陳述，即非可取。
(七)、綜上，本件並無積極證據足證被告辛○○與甲○○等人有上
    開妨害自由、恐嚇之犯行，此外，復查無其他積極證據足證
    被告辛○○與甲○○等人有何妨害自由、恐嚇等犯行，揆諸
    前開說明，既不能證明被告辛○○犯罪，即應為被告辛○○
    無罪之諭知。
六、原審以不能證明被告辛○○犯罪，而為其無罪之諭知，經核
    原判決關於被告辛○○部分並無違誤，檢察官循告訴人之請
    以前詞提起上訴，以推測之詞，指摘原判決關於被告辛○○
    部分不當，請求撤銷改判，為無理由，應予駁回。
據上論斷，應依刑事訴訟法第368條，判決如主文。
本案經檢察官劉文水到庭執行職務。
中    華    民    國    97    年    1     月    8      日
                  刑事第十二庭  審判長法  官  蔡永昌
                                      法  官  陳榮和
                                      法  官  施俊堯
以上正本證明與原本無異。
如不服本判決，應於收受送達後十日內向本院提出上訴書狀，其
未敘述上訴之理由者並得於提起上訴後十日內向本院補提理由書
（均須按他造當事人之人數附繕本）。
                                      書記官  孫佩琳
中    華    民    國    97    年    1     月    8      日


司法院資訊處製作；財團法人民間司法改革基金會備份。
